臺灣板橋地方法院民事判決　　　　　　　93年度保險字第26號
原　　　告　甲○○
　　　　　　　　　　　樓
訴訟代理人　李進成律師
　　　　　　黃勝文律師
被　　　告　國泰人壽保險股份有限公司
法定代理人　乙○○
訴訟代理人　賴盛星律師
複代理人　　何淑媛律師
上列當事人間請求給付保險金事件，經本院於民國93年12月23日
言詞辯論終結，判決如下：
    主    文
原告之訴及假執行之聲請均駁回。
訴訟費用由原告負擔。
    事實及理由
一、原告主張：被保險人李傳田於民國92年8 月5 日以要保人身
    份與被告訂立保險契約（保單號碼0000000000），保險金額
    新臺幣（下同）2,500,000 元，期間自92年8 月5 日起至終
    身，受益人則為原告。嗣李傳田於92年12月15日因意外墜樓
    致受外傷性顱內出血死亡。於保險事故發生後，原告即通知
    被告依約給付保險金，詎被告以被保險人於投保前（92年8
    月5 日）即罹患憂鬱症、酒精性疾病而未告知保險人為由，
    主張解除契約並拒理賠。然被保險人並無違反告知義務，且
    被告所稱未告知事由亦與保險事故之發生無涉，是以依保險
    契約約定，被告自應如數給付保險金予原告，然被告於受原
    告通知後並未於約定期限內（接到通知後十五日）給付，除
    保險金二百五十萬元外，依約並應自93年2 月24日起至清償
    日止，按年息10% 計付遲延利息。併為聲明：(一)被告應給付
    原告2,500,000 元，及自93年2 月24日起至清償日止，按年
    息百分之10% 計算之利息。(二)原告願供擔保請准宣告假執行
    。
二、被告抗辯：要保人李傳田於92年8 月5 日投保時，於接受書
    面詢問時就所詢「精神官能症、憂鬱症」一欄勾選否，惟李
    傳田自92年5月3日起至投保日止，曾多次至醫院精神科就診
    ，根據病歷記載內容，李傳田於投保時確係患有精神官能症
    及憂鬱症，然因其就書面詢問事項未據實告知，已足影響被
    告對危險之估計。故被告於93年2 月24日發函通知全體繼承
    人解除契約，原告及其他全體繼承人於收受被告存證信函後
    ，於同年3 月15日共同出具申請書記載「本人（即要保人）
    李傳田為被保險人，向貴公司投保：：：上述契約業經貴公
    司依保險法第64條規定於93年2 月24日行使解除權在案，本
    人並無意見，謹請貴公司從寬退還保費18,321元，：：：」
    。顯見要保人之全體繼承人就被告依法行吏解除權並無意見
    ，故而申請退還保險費。惟按保險人解除保險契約時，依保
    險法第25條規定本無需退還保險費。惟嗣被告亦同意彼等退
    費之申請。故縱認被告先前之解除權行使並不合法，系爭保
    險契約亦因要保人全體繼承人之要約，經被告之承諾而合意
    解除，依民法第737 條規定原告僅得請求退還保險費而已。
    遑論原告主張被保險人李傳田係出於意外而死亡一節，被告
    否認之，亦應由原告負立證之責等語。併為答辯聲明：(一)原
    告之訴及假執行之聲請均駁回。(二)如受不利判決願供擔保請
    免為假執行。
三、兩造不爭執之事實：
  (一)系爭保險契約內容如原證1 保險契約書所載（即原證1 書證
    之形式及內容均為真正）。
  (二)系爭保險契約之被保險人（要保人）李傳田於92年12月15日
    因墜樓死亡。
  (三)原告於李傳田死亡後通知被告給付保險金，經被告於93年2
    月24日以被要保人李傳田違反告知義務（投保前已罹患憂鬱
    症、酒精性精神疾病）為由，通知要保人之繼承人依保險法
    第64條規定解除契約（詳原證3 存證信函所載）。
  (四)李傳田之繼承人（即原告及其子李晉豪）於接獲前開存證信
    函後，於93年3 月15日提出申請書予被告，表示對於被告依
    保險法第64條規定解除契約並無意見。但請求從寬退還保費
    18,321元（詳被證3所載）。
  (五)被告於收受申請書後，即開立二紙金額各為9,160 及9,16 1
    元，發票日則均為93年3 月18日之支票欲交原告及其子收執
    ，然為原告所拒，認保險契約並未合法解除，遂提起本件訴
    訟（支票詳如被證4 所載）。
四、本件首應探究者為系爭保險契約是否已解除？
  (一)按保險契約因第64條第2 項之情事而解除時，保險人無須返
    還其已收之保險費，保險法第25條定有明文。查被告於93年
    2 月24日以要保人違反保險法第64條第2 項告知義務為由，
    依同法條第3 項規定，以存證信函通知要保人之全體繼承人
    解除契約後；經原告等要保人全體繼承人於93年3 月15 日
    回覆通知「本人並無意見，謹請貴公司從寬退還保費18,321
    元，恐口說無憑特立此書。」；再經被告公司審核
    無誤後，同意開立與保費同額支票共二紙以退還保費等情，
    既如前述，為兩造所不爭執，而可認為真正。不問被告於93
    年2 月24日所為解除契約意思表示是否合法（即要保人是否
    該當保險法第64條第2 項構成要件；如若該當，依首開法條
    規定保險人無庸退還已收保費。），被告既於解除意思表示
    行使之後，承諾同意原告等所為新要約（即以退還已交保費
    為條件，同意合意解除），被告原先所為解除意思表示是否
    合法，已與系爭保險契約解除之事由無涉。系爭保險契約應
    係以經當事人雙方「以被告應退還已交保費」為條件而合意
    解除。
  (二)原告雖以：被證3 申請書之提出等並無成立和解（合意解除
    ）之意。該申請書之提出係緣於當時原告要申請理賠，但被
    告認為有告知義務之違反，所以先退還保費。業務員並稱如
    果上司不理賠，原告可再提起訴訟等語為辯。然既為被告所
    否認，自應由原告就兩造間並無依申請書文義內容成立和解
    契約之主張為進一步舉證，惟並未據原告再提出其他證據以
    供本院審酌，原告空言其不受自行簽署之書面拘束，自難採
    信，是原告此部分主張，並無可採。
五、綜上所述，系爭保險契約既因兩造等合意解除，從而原告本
    於保險契約關係請求被告給付2,500,000 元保險金及約定遲
    延利息，為無理由，應予駁回。原告之訴既經駁回，其假執
    行之聲請已失所附麗，應併駁回。
六、兩造其餘主張及攻擊防禦方法與本件判決之結果無涉，爰不
    逐一論列說明。
結論：本件原告之訴為無理由，依民事訴訟法第78條，判決如主
文。
中　　華　　民　　國　　94　　年　　1 　　月　　6 　　日
                  民事第一庭    法　官　黃信滿
以上正本係照原本作成
如對本判決上訴，須於判決送達後20日內向本院提出上訴狀
中　　華　　民　　國　　94　　年　　1 　　月　　6 　　日
                                 書記官　吳美瑤
